ACORDAO-COMPLETO-2521701

ACÓRDÃO 2511/2022 ATA 43/2022 - PLENÁRIO

VISTOS, relatados e discutidos estes autos de auditoria de conformidade realizada nos municípios do Estado de Sergipe, para verificar a aplicação dos recursos dos precatórios do extinto Fundo de Manutenção e Desenvolvimento do Ensino Fundamental e de Valorização do Magistério (Fundef) , nos quais, na presente fase processual, é analisada audiência de Alexandre da Silva Martins, ex-prefeito de Pacatuba/SE, realizada em atendimento ao item 9.1.2 do Acórdão 889/2020-TCU-Plenário, em razão do descumprimento da medida cautelar adotada pelo Acórdão 1518/2018-TCU-Plenário;
ACORDAM os Ministros do Tribunal de Contas da União, reunidos em sessão do Plenário, ante as razões expostas pelo Relator, em:
9.1. considerar Alexandre da Silva Martins revel, para todos os efeitos, dando-se prosseguimento ao processo, com fulcro no art. 12, § 3º, da Lei 8.443/1992;
9.2. aplicar a Alexandre da Silva Martins multa prevista no art. 58, § 1º, da Lei 8.443/1992 c/c o art. 268, inciso VII, do Regimento Interno, no valor de R$ 25.000,00, fixando-lhe prazo de quinze dias, a contar da notificação, para comprovar, perante o Tribunal (art. 214, inciso III, alínea "a", do Regimento Interno) , o recolhimento da dívida ao Tesouro Nacional, atualizada monetariamente desde a data deste acórdão até a do efetivo recolhimento, se for paga após o vencimento, na forma da legislação em vigor; 
9.3. autorizar, desde logo, a cobrança judicial da dívida, caso não atendida a notificação, nos termos do art. 28, inciso II, da Lei 8.443/1992; 
9.4. dar ciência da deliberação ao responsável, ao Município de Pacatuba/SE e ao Tribunal de Contas do Estado de Sergipe.

Auditoria realizada em Municípios do Estado de Sergipe para verificar a aplicação dos recursos dos precatórios do extinto Fundo de Manutenção e Desenvolvimento do Ensino Fundamental e de Valorização do Magistério (Fundef), abrangendo o período de 1º/12/2016 a 1º/11/2018.

Municípios do Estado de Sergipe (75 Municípios).

3. Interessados/Responsáveis:
3.1. Responsável: Alexandre da Silva Martins (XXX.103.334-XX)..

13.1. Ministros presentes: Bruno Dantas (na Presidência), Walton Alencar Rodrigues (Relator), Augusto Nardes, Jorge Oliveira e Antonio Anastasia.
13.2. Ministro-Substituto convocado: Marcos Bemquerer Costa.

WALTON ALENCAR RODRIGUES

Adoto, como relatório, instrução elaborada no âmbito da Secretaria de Controle Externo da Educação:
INTRODUÇÃO
1.	Trata-se de auditoria de conformidade realizada em Municípios do Estado de Sergipe para verificar a aplicação dos recursos dos precatórios do extinto Fundo de Manutenção e Desenvolvimento do Ensino Fundamental e de Valorização do Magistério (Fundef) , abrangendo o período de 1º/12/2016 a 1º/11/2018, realizada em atendimento ao Acórdão 1824/2017-TCU-Plenário, relator o Ministro Walton Alencar. 
1.1. No referido decisum, proferido em sede de representação da lavra do Ministério Público Federal, Ministério Público do Estado do Maranhão e do Ministério Público de Contas do Tribunal de Contas do Estado do Maranhão (TC Processo 005.506/2017-4) , esta Corte firmou entendimentos em relação aos recursos federais, destinados à complementação da União ao Fundef e ao Fundo de Manutenção e Desenvolvimento da Educação Básica e de Valorização dos Profissionais da Educação (Fundeb) : 
9.2.2. aos recursos provenientes da complementação da União ao Fundef/Fundeb, ainda que oriundos de sentença judicial, devem ser aplicadas as seguintes regras: 
[...] 9.2.2.2. utilização exclusiva na destinação prevista no art. 21, da Lei 11.494/2007, e na Constituição Federal, no art. 60 do ADCT; 
9.2.3. a aplicação desses recursos fora da destinação, a que se refere o item 9.2.2.2 anterior, implica a imediata necessidade de recomposição do Erário, ensejando, à mingua da qual, a responsabilidade pessoal do gestor que deu causa ao desvio, na forma da Lei Orgânica do TCU; 
9.2.4. a destinação de valores de precatórios relacionados a verbas do Fundef/Fundeb para o pagamento de honorários advocatícios é inconstitucional, por ser incompatível com o art. 60, do ADCT, com a redação conferida pela EC 14/1996, bem como é ilegal, por estar em desacordo com as disposições da Lei 11.494/2007;
2.	Neste momento processual, analisa-se a determinação do chamamento em audiência do Sr. Alexandre da Silva Martins, ex-Prefeito de Pacatuba/SE, consoante item 9.1.2 do Acórdão 889/2020-TCU-Plenário, relator Ministro Walton Alencar, prolatado na Sessão de 8/4/2020.
HISTÓRICO
2.	Levado a julgamento o relatório de fiscalização, foi proferido o Acórdão 889/2020-TCU-Plenário, relator Ministro Walton Alencar, cabendo destacar o dispositivo relativo à determinação de audiência (peça 28) :
9.1.2. realize, com fulcro no art. 250, inciso IV, do RI/TCU, audiência do prefeito do município de Pacatuba/SE, Alexandre da Silva Martins (CPF XXX.103.334-XX) , para que, no prazo de quinze dias, apresente razões de justificativa para o descumprimento da medida cautelar adotada pelo Ministro Walton Alencar Rodrigues em 27/6/2018, no bojo do processo TC Processo 020.079/2018-4, referendada pelo Tribunal por meio do Acórdão 1518/2018-TCU-Plenário (Relator Ministro-Substituto Augusto Sherman Cavalcanti) , ao aplicar a totalidade dos recursos advindos de precatório do Fundef em despesa vedada pela referida cautelar, mais especificamente em despesa da folha de pagamento da Secretaria Municipal de Educação do mês de outubro de 2018;
3.	Os motivos determinantes para a audiência estão dispostos na seguinte passagem do relatório integrante do Acórdão 889/2020-TCU-Plenário (peça 30) :
II.4. Utilização de recursos de precatório do Fundef com violação de medida cautelar deste Tribunal.
III.4.1 Situação encontrada: 
113. Os recursos advindos do precatório do Fundef em favor do município de Pacatuba (peça 23, p. 59) , que permaneceram latentes na conta judicial até o dia 24/10/2018, foram resgatados nessa data para a conta específica do Fundeb do município n. 12453-2 da ag. 3748-6 do Banco do Brasil e, logo em seguida, mais precisamente em 31/10/2018, foram utilizados para custeio da folha de pagamento dos profissionais da Secretaria Municipal de Educação do mês de outubro/2018 (peça 23, p. 2-6) , embora a utilização de recursos de precatórios dessa natureza para pagamento de remuneração de servidores públicos estivesse cautelarmente vedada pelo Tribunal. 
114. A medida cautelar foi expedida pelo Ministro-Relator Walton Alencar Rodrigues, em 27/6/2018, nos autos do TC Processo 020.079/2018-4, referendada pelo Plenário do Tribunal por meio do Acórdão 1518/2018-TCU-Plenário, de 4/7/2018 (Relator: Ministro-Substituto Augusto Sherman Cavalcanti) , e passou a ser de conhecimento geral, inclusive com publicação em 16/7/2018 na página do FNDE na Internet (peça 23, p. 60) . Por meio dessa cautelar, o Tribunal determinou aos entes municipais e estaduais beneficiários de precatórios provenientes da diferença no cálculo da complementação devida pela União, no âmbito do Fundef, que se abstenham de utilizar tais recursos no pagamento a profissionais do magistério ou a quaisquer outros servidores públicos, a qualquer título, a exemplo de remuneração, salário, abono ou rateio, até que o Tribunal decida sobre o mérito das questões suscitadas no processo.
115. Já as demais destinações dos recursos de precatórios do Fundef para pagamento de remuneração de profissionais da educação básica, verificadas na presente auditoria, nos municípios de Campo do Brito/SE e Nossa Senhora do Socorro/SE, foram realizadas regularmente, haja vista que executadas antes da prolação da citada medida cautelar, conforme análise inserida no Apêndice E. III.4.2 Conclusão da equipe de fiscalização: 
116. A verificada afronta à referida medida cautelar deste Tribunal enseja a chamada aos autos do prefeito municipal de Pacatuba em audiência para que seja dada a oportunidade para apresentar suas razões de justificativas. 
III.4.3 Proposta de encaminhamento: 
117. Realizar, com fulcro no art. 250, inciso IV, do RI/TCU, audiência do atual prefeito do município de Pacatuba/SE, Sr. Alexandre da Silva Martins (CPF XXX.103.334-XX) , para que, no prazo de quinze dias, apresente razões de justificativa para o descumprimento da medida cautelar adotada pelo Ministro Walton Alencar Rodrigues em 27/6/2018, no bojo do processo TC Processo 020.079/2018-4, referendada pelo Tribunal por meio do Acórdão 1518/2018-TCU-Plenário (Relator Ministro-Substituto Augusto Sherman Cavalcanti) , ao aplicar a totalidade dos recursos advindos de precatório do Fundef em despesa vedada pela referida cautelar, mais especificamente em despesa da folha de pagamento da Secretaria Municipal de Educação do mês de outubro de 2018.
4.	A audiência foi promovida através do Ofício 16148/2020-TCU/Seproc (peça 44) , tendo se aperfeiçoado conforme AR datado de 12/6/2020 (peça 55) .
EXAME TÉCNICO
5.	Tendo em vista a ocorrência da revelia, faz-se necessária análise da validade da comunicação processual expedida. Observa-se que o Ofício 16148/2020-TCU/Seproc (peça 44) foi remetido à Praça Nossa Senhora de Lourdes s/n. - Centro - Pacatuba. Este é o endereço da Prefeitura Municipal de Pacatuba (conforme se pode verificar em pesquisas na internet e nas peças 6, p. 15, e 14, p. 1) . De outra, o mandato do Sr. Alexandre da Silva Martins deu-se entre 1º/1/2017 a 31/12/2020 (peça 25, p. 1) . Uma vez que o AR foi recebido na sede da prefeitura em 12/6/2020 (peça 55) , considera-se aperfeiçoada a audiência, porquanto realizada ainda o período do mandato do responsável.
6.	Por ter sido o responsável regularmente comunicado e não ter comparecido aos autos, deve-se operar, portanto, os efeitos da revelia, dando-se prosseguimento ao processo, nos termos do art. 12, §  3º, da Lei 8.443/1992.
7.	Há entendimento jurisprudência desta Corte de Contas de que, com a aplicação da revelia, devem ser considerados os elementos já constantes dos autos, os quais podem, inclusive, levar a um juízo favorável ao responsável revel, se for o caso.
8.	Portanto, independentemente da revelia, a avaliação da responsabilidade do agente nos processos desta Corte não prescinde/dispensa dos elementos existentes nos autos ou para ele carreados, uma vez que são regidos pelo Princípio da Verdade Material (Acórdão 1128/2011-TCU-Plenário, 1.737/2011-TCU-Plenário, 341/2010-TCU-2ª Câmara) .
9.	Diante dessas premissas, passa-se a analisar a responsabilidade do responsável revel.
10.	Como visto acima:
	a) em 31/10/2018, foram utilizados para custeio da folha de pagamento dos profissionais da Secretaria Municipal de Educação do mês de outubro/2018 (peça 23, p. 2-6) ;
	b) a utilização de recursos de precatórios para pagamento de remuneração de servidores públicos estava cautelarmente vedada pelo Tribunal por força da medida cautelar expedida pelo Ministro-Relator Walton Alencar Rodrigues, em 27/6/2018, nos autos do TC Processo 020.079/2018-4, referendada pelo Plenário do Tribunal por meio do Acórdão 1518/2018-TCU-Plenário, de 4/7/2018 (Relator: Ministro-Substituto Augusto Sherman Cavalcanti) , e passou a ser de conhecimento geral, inclusive com publicação em 16/7/2018 na página do FNDE na Internet (peça 23, p. 60) .
11.	Ademais, para além da ampla divulgação da medida cautelar a partir de 16/7/2018 na página do FNDE, também é possível mencionar veiculação pelo DOU de 20/7/2018, além do fato de o FNDE expedir o Ofício Circular 87/2018/Cgfse/Digef-FNDE, em 19/7/2018, aos municípios com a finalidade de imprimir ampla divulgação da cautelar expedida. É o que está no TC Processo 020.079/2018-4, peça 75, p. 1, 4 e 6.
12.	Assim sendo, o ato ilícito praticado pelo responsável, na forma como redigida a determinação de audiência (item 9.1.2 do Acórdão 889/2020-TCU-Plenário - relator Ministro Walton Alencar Rodrigues) , em verdade não é o descumprimento da norma legal (tal como interpretada por este Tribunal) , mas o "descumprimento de decisão do Tribunal, salvo motivo justificado" (art. 58, § 1º, da Lei 8.443/1992 e art. 268, inciso VII, do RITCU) . Audiência essa realizada e aperfeiçoada conforme descrito nos itens 4 e 5 desta instrução.
13.	Pertinente pontuar relevante questão jurídica a ser enfrentada nestes autos. As decisões deste TCU acerca da impossibilidade de pagamento de remuneração de pessoal, sendo apenas admitidas despesas com remuneração ordinária ocorridas entre a data do recebimento dos recursos e a de ciência do Acórdão 1518/2018-TCU-Plenário, nos terPmos do Acórdão 2866/2018-TCU-Plenário, teve como moldura normativa a então vigente quando o entendimento foi firmado em 2018. A seguinte passagem do Relatório do Acórdão 2820/2020-TCU-Plenário, multicitado, é elucidativa:
134. Como é sabido, o Tribunal fez saber a todos os municípios beneficiados, através do Acórdão 1824/2017-TCU-Plenário, que o pagamento aos professores com recursos dos precatórios do Fundef, com base no art. 22 da Lei 11.494/2017 é indevido. Na deliberação referida, o afastamento da aplicabilidade deste dispositivo fez-se de modo indireto, uma vez que, no subitem 9.2.2.2 do Decisum estabeleceu-se que a utilização seria "exclusiva na destinação prevista no art. 21, da Lei 11.494/2007". O art. 21 trata apenas dos gastos em Manutenção e Desenvolvimento do Ensino (MDE) , deles excluídos qualquer gasto com o magistério, que é contemplado apenas no art. 22 já transcrito. 
135. Posteriormente, em embargos de declaração opostos contra a referida deliberação apontou-se a falta de manifestação do Relator da matéria sobre o afastamento da subvinculação prevista no art. 22 da lei do Fundeb, pleiteando-se que houvesse o saneamento dessa possível omissão. Apreciando os embargos, o Tribunal adotou então o Acórdão 1962/2017-TCU-Plenário, pelo qual se decidiu esclarecer a todos os interessados, pelo subitem 9.2.1.2, que "a natureza extraordinária dos recursos advindos da complementação da União obtida pela via judicial afasta a subvinculação estabelecida no art. 22 da Lei 11.494/2007". 
136. Mesmo após a prolação do Acórdão 1962/2017-TCU-Plenário, permaneceram interpretações diversas a respeito da questão da subvinculação dos recursos de precatórios do Fundef ao pagamento de profissionais do magistério, como, por exemplo, entendimentos divergentes mantidos por tribunais de contas estaduais. Por essa razão, a SecexEducação formulou representação, autuada no TC-Processo 020.079/2018-4, na qual foi solicitada a adoção de medida cautelar a fim de que os entes municipais e estaduais beneficiários de precatórios provenientes da diferença no cálculo da complementação devida pela União, no âmbito do Fundef, que se abstivessem de utilizar tais recursos no pagamento a profissionais do magistério ou a quaisquer outros servidores públicos, a qualquer título, a exemplo de remuneração, salário, abono ou rateio, até que o Tribunal decidisse a respeito da questão. 
137. A proposição foi acatada pelo Sr. Ministro Relator, que expediu, monocraticamente, a medida cautelar solicitada pela unidade técnica, apresentando-a, posteriormente, ao Plenário do Tribunal, que a referendou por meio do Acórdão 1518/2018-TCU-Plenário, publicado no DOU de 20/7/2018. 
138. Em discussões mantidas entre as diversas equipes de auditoria integrantes da Fiscalização de Orientação Centralizada (FOC) e com a respectiva coordenação, chegou-se ao entendimento de que tal data seria o marco temporal delimitador da irregularidade ou não dos pagamentos relativos à subvinculação do art. 22 da Lei 11.494/2017, tendo em vista que, na apreciação conclusiva dos embargos, pelo recente Acórdão 2866/2018-TCU-Plenário, o Tribunal manteve o entendimento pela irregularidade de quaisquer pagamentos remuneratórios ao magistério com recursos dos precatórios do Fundef, conforme seu subitem 9.2.1, transcrito a seguir: 
9.2. firmar entendimento, com base no artigo 16, inciso V, do Regimento Interno/TCU, em relação aos recursos recebidos a título de complementação da União no Fundef, reconhecidos judicialmente que: 
9.2.1. além de não estarem submetidos à subvinculação de 60%, prevista no artigo 22 da Lei 11.494/2007, consoante o subitem 9.2.1.2, Acórdão 1962/2017-TCU-Plenário, não podem ser utilizados para pagamentos de rateios, abonos indenizatórios, passivos trabalhistas ou previdenciários, remunerações ordinárias, ou de outras denominações de mesma natureza, aos profissionais da educação.
14.	Houve profunda mudança normativa através da Lei 10.057/2020. Confira-se:
Lei 14.057/2020, de 14/9/2020 (DOU) com promulgação de texto com veto derrubado em 26/3/2021 (DOU) 
Art. 7º Os acordos a que se refere esta Lei contemplam também os precatórios oriundos de demanda judicial que tenha tido como objeto a cobrança de repasses referentes à complementação da União aos Estados e aos Municípios por conta do Fundo de Manutenção e Desenvolvimento do Ensino Fundamental e de Valorização do Magistério (Fundef) , a que se referia a Lei nº 9.424, de 24 de dezembro de 1996. (TEXTO DE 14/9/2020) 
Parágrafo único. (VETADO) .   (Promulgação partes vetadas) 
Parágrafo único. Os repasses de que trata o caput deste artigo deverão obedecer à destinação originária, inclusive para fins de garantir pelo menos 60% (sessenta por cento) do seu montante para os profissionais do magistério ativos, inativos e pensionistas do ente público credor, na forma de abono, sem que haja incorporação à remuneração dos referidos servidores. (TEXTO PROMULGADO, POR DERRUBADA DE VETO, DE 26/3/2021) 
15.	Antecipe-se, a mutação normativa referenciada daria a errônea impressão de que afetaria o mérito do presente processo (anote-se, o impacto delas nas decisões deste Tribunal é objeto do TC Processo 012.379/2021-2) . Restaria saber, portanto, se o ato inquinado é subsumível à autorização legal e, caso positivo, perquirir questões como retroatividade (mínima, média ou máxima) , mais ainda em matéria de direito administrativo sancionador (lei posterior que retira o caráter ilícito de uma conduta) .
16.	Entretanto, como posto acima, a irregularidade está em aplicar a totalidade dos recursos advindos de precatório do Fundef em despesa vedada pela referida cautelar, mais especificamente em despesa da folha de pagamento da Secretaria Municipal de Educação do mês de outubro de 2018. De pronto, verifica-se que quitar folha de pagamento do magistério não se enquadra em "garantir pelo menos 60% (sessenta por cento) do seu montante para os profissionais do magistério ativos, inativos e pensionistas do ente público credor, na forma de abono, sem que haja incorporação à remuneração dos referidos servidores". 
17.	Portanto, além do ato não se enquadrar na autorização do art. 7º, parágrafo único, da Lei 14.057/2020 (com a redação promulgada pela derrubada de veto) , o que dispensa perquirir acerca de retroatividade, de abolitio criminis in tema di illecito amministrativo, entre outras questões, é preciso deixar claro que em 2018 havia uma cautelar deste Tribunal e seu descumprimento caracteriza ilícito administrativo autônomo (ofensa ao art. 58, § 1º, da Lei 8.443/1992) . Destarte, o descumprimento da cautelar deferida em 27/6/2018, depois referendada pelo Acórdão 1518/2018-TCU-Plenário e, por fim, confirmada no mérito por conduto do Acórdão 2866/2018-TCU-Plenário, opera como ato ilegal autônomo (descumprimento de decisão deste Tribunal) .
18.	Também não se verifica a possibilidade de atenuantes à conduta, como no caso de, diante da escassez de recursos públicos pela queda de arrecadação em função da pandemia, lançar mão dos precatórios poderia, ao menos em tese, configurar estado de necessidade ou mesmo atenuante de responsabilidade.
CONCLUSÃO
19.	O item 9.1.2 do Acórdão 889/2020-TCU-Plenário, relator Ministro Walton Alencar, determinou audiência do prefeito do município de Pacatuba/SE, Alexandre da Silva Martins (CPF XXX.103.334-XX) , para que, no prazo de quinze dias, apresente razões de justificativa para o descumprimento da medida cautelar adotada pelo Ministro Walton Alencar Rodrigues em 27/6/2018, no bojo do processo TC Processo 020.079/2018-4, referendada pelo Tribunal por meio do Acórdão 1518/2018-TCU-Plenário (Relator Ministro-Substituto Augusto Sherman Cavalcanti) , ao aplicar a totalidade dos recursos advindos de precatório do Fundef em despesa vedada pela referida cautelar, mais especificamente em despesa da folha de pagamento da Secretaria Municipal de Educação do mês de outubro de 2018.
20.	Promovida a audiência e aperfeiçoada a ciência da comunicação, o responsável permaneceu revel (itens 4 e 5 desta instrução) .
21.	Mesmo diante da revelia, em atenção à verdade material, foram considerados os elementos já constantes dos autos, os quais poderiam, em tese, levar a um juízo favorável ao responsável revel, se for o caso, nos termos da jurisprudência deste Tribunal.
22.	Verificou-se a ampla divulgação da cautelar descumprida (sítio do FNDE, ofício circular expedido pelo Fundo e veiculação no DOU) , caracterizando-se assim o descumprimento de decisão do TCU.
23.	O ato de aplicar a integralidade dos recursos dos precatórios do Fundef para quitar folha de pagamento do magistério relativa ao mês de outubro de 2018 não se enquadra na autorização do art. 7º, parágrafo único, da Lei 14.057/2020 (com a redação promulgada pela derrubada de veto) , sendo dispensável perquirir acerca de retroatividade, de abolitio criminis in tema di illecito amministrativo, entre outras questões. Verificou-se, como mais relevante, tratar a audiência determinada pelo item 9.1.2 do Acórdão 889/2020-TCU-Plenário do descumprimento de cautelar deferida em 27/6/2018, depois referendada pelo Acórdão 1518/2018-TCU-Plenário e, por fim, confirmada no mérito por conduto do Acórdão 2866/2018-TCU-Plenário, operando-se, assim, como o ato ilegal (violação de cautelar expedida por este  Tribunal, enquadrando-se no art. 58, § 1º, da Lei 8.443/1992) .
PROPOSTA DE ENCAMINHAMENTO
24.	Diante do exposto, submetem-se os autos à consideração superior, propondo:
	a) considerar revel o Sr. Alexandre da Silva Martins (CPF XXX.103.334-XX) , para todos os efeitos, dando-se prosseguimento ao processo, com fulcro no art. 12, § 3º, da Lei 8.443/1992;
	b) aplicar ao Sr. Alexandre da Silva Martins (CPF XXX.103.334-XX) , ex-prefeito, a multa prevista no art. 58, § 1º, da Lei 8.443/1992 c/c o art. 268, inciso VII, do Regimento Interno, com a fixação do prazo de quinze dias, a contar da notificação, para comprovar, perante o Tribunal (art. 214, inciso III, alínea "a", do Regimento Interno) , o recolhimento da dívida aos cofres do Tesouro Nacional, atualizada monetariamente desde a data do acórdão até a do efetivo recolhimento, se for paga após o vencimento, na forma da legislação em vigor; 
	c) autorizar, caso requerido, nos termos do art. 26 da Lei 8.443/1992, e do art. 217 do RITCU, o parcelamento da multa que vier a ser fixada em até 36 (trinta e seis) parcelas mensais e sucessivas, com a atualização monetária e os correspondentes acréscimos legais, esclarecendo ao responsável que a falta de pagamento de qualquer parcela importará no vencimento antecipado do saldo devedor, sem prejuízo das demais medidas legais;
	d) autorizar, desde logo, nos termos do art. 28, inciso II, da Lei 8.443/1992, a cobrança judicial da dívida, caso não atendida a notificação; 
	d) informar ao Município de Pacatuba/SE e ao Tribunal de Contas do Estado de Sergipe do acórdão que vier a ser proferido, destacando que o relatório e o voto que fundamentam a deliberação podem ser acessados por meio do endereço eletrônico www.tcu.gov.br/acordaos.

não há

Não atuou.

Auditoria. Precatórios do fundef. Utilização dos recursos para pagamento da folha de pessoal do magistério. Descumprimento de medida cautelar. Audiência. Revelia. Multa. Ciência.

RELATÓRIO DE AUDITORIA (RA)

Secretaria de Controle Externo da Educação, da Cultura e do Desporto (SecexEduc).

Este processo trata de auditoria de conformidade realizada em municípios do Estado de Sergipe para verificar a aplicação dos recursos dos precatórios do extinto Fundo de Manutenção e Desenvolvimento do Ensino Fundamental e de Valorização do Magistério (Fundef) , entre 1º/12/2016 e 1º/11/2018.
	Na presente fase processual, analiso audiência de Alexandre da Silva Martins, ex-prefeito de Pacatuba/SE, determinada pelo item 9.1.2 do Acórdão 889/2020-TCU-Plenário, de minha relatoria.
	O Tribunal verificou que o responsável aplicou recursos dos precatórios do Fundef no pagamento da folha de pagamento da Secretaria Municipal de Educação do mês de outubro de 2018, despesa vedada pela medida cautelar proferida no Acórdão 1518/2018-TCU-Plenário.
	O responsável, prefeito na gestão 2017-2020, foi regularmente notificado da audiência em 12/6/2020, no endereço da Prefeitura, e deixou de apresentar razões de justificativa. Deve ser considerado revel, para todos os fins, dando-se prosseguimento ao processo, conforme o §3º do artigo 12 da Lei 8.443/1992.
	Alinho-me às conclusões da unidade técnica no sentido de aplicar ao gestor a multa prevista no artigo 58 da Lei Orgânica do Tribunal.
	Os elementos constantes dos autos comprovam que, em 31/10/2018, foram utilizados recursos dos precatórios do Fundef para pagamento da folha ordinária dos profissionais da Secretaria Municipal de Educação, na vigência da medida cautelar adotada mediante Acórdão 1518/2018-TCU-Plenário.
	A decisão era de amplo conhecimento, uma vez que foi veiculada no Diário Oficial da União de 20/7/2018, publicada no site do Fundo Nacional do Desenvolvimento da Educação (FNDE) , em 16/07/2018, e objeto do Ofício Circular 87/2018/Cgfse/Digef-FNDE, de 19/7/2018, destinado aos municípios.
	O Tribunal tem deixado de aplicar sanção aos gestores que fizeram pagamentos irregulares antes da divulgação da medida cautelar, tendo em vista que havia controvérsia quanto à possibilidade de pagamentos dessa natureza com os recursos dos precatórios. Nesse sentido, foi, por exemplo, o Acórdão 238/2022-TCU-Plenário. 
	Essa não é a situação ora verificada, pois restou comprovado o descumprimento da determinação exarada pelo Tribunal, caracterizando ilícito administrativo, passível de sanção, nos termos do artigo 58, § 1º, da Lei 8.443/1992. 
	Por fim, pertinente registrar que o art. 7º, parágrafo único, da Lei 14.057/2020 não interfere no deslinde do presente caso, independentemente de análises sobre retroatividade, pois a novel legislação passou a permitir pagamento de abonos, sem que haja incorporação à remuneração dos servidores, o que não é o caso da despesa inquinada neste processo, relativa às remunerações ordinárias. 
	Feitas essas considerações, voto para que o Tribunal adote a minuta de acórdão que submeto ao Colegiado.
TCU, Sala das Sessões, em 16 de novembro de 2022.
WALTON ALENCAR RODRIGUES 
Relator